【裁判字號】    99,交抗,891
【裁判日期】    991012
【裁判案由】    聲明異議
【裁判全文】
臺灣高等法院臺中分院交通事件裁定     99年度交抗字第891號
抗  告  人
即受處分人  甲○○
上列抗告人因受處分人違反道路交通管理處罰條例聲明異議案件
，不服臺灣臺中地方法院中華民國99年9月9日所為裁定（99年度
交聲字第3364號）提起抗告，本院裁定如下：
    主  文
抗告駁回。
    理  由
一、抗告意旨如附件一抗告狀影本內容所載。
二、原裁定意旨如附件二裁定書內容所載。
三、按汽車駕駛人，駕駛汽車經測試檢定有酒精濃度超過規定標
    準之情形者，處新臺幣15,000元以上60,000元以下罰鍰，並
    當場移置保管該汽車及吊扣其駕駛執照一年；因而肇事致人
    受傷者並吊扣其駕駛執照二年；致人重傷或死亡者，吊銷其
    駕駛執照，並不得再考領；又汽車駕駛人有飲用酒類或其他
    類似物後其吐氣所含酒精濃度超過每公升0.25毫克或血液中
    酒精濃度超過百分之0.05以上之情形者，不得駕車，道路交
    通管理處罰條例第三十五條第一項第一款、道路交通安全規
    則第一百十四條第二款分別定有明文。惟依九十五年二月五
    日正式施行之行政罰法第二十六條第一項規定：「一行為同
    時觸犯刑事法律及違反行政法上義務規定者，依刑事法律處
    罰之。但其行為應處以其他種類行政罰或得沒入之物而未經
    法院宣告沒收者，亦得裁處之」，此乃一行為同時造成刑罰
    法律與行政秩序罰規定發生競合適用之關係時，基於「一事
    不二罰」之法理，經由立法程序確立應以刑罰優先為原則，
    避免行為人承受過度且重複之處罰。此觀該條立法理由明確
    揭示：「一行為同時觸犯刑事法律及違反行政法上義務規定
    時，由於刑罰與行政罰同屬對不法行為之制裁，而刑罰之懲
    罰作用較強，故依刑事法律處罰，即足資警惕時，實無一事
    二罰再處行政罰之必要。且刑事法律處罰，由法院依法定程
    序為之，較符合正當法律程序，應予優先適用。但罰鍰以外
    之沒入或其他種類行政罰，因兼具維護公共秩序之作用，為
    達行政目的，行政機關仍得併予裁處，故為第一項但書規定
    」，其理益明。是以前揭行政罰法中刑事法律處罰優先且不
    再處以行政秩序罰之目的，既係因為行為人已接受刑罰而足
    資警惕，且已發生懲罰之作用，即無使行為人陷於雙重處罰
    之不利益，則關於刑事法律處罰之範圍自應採取實質認定，
    凡刑事實體法或程序法中所規定客觀上剝奪行為人生命、自
    由、財產權利，主觀上亦因制裁之嚴厲性、痛苦性，其強度
    足以造成心理強制而間接達成矯正教化目的之處遇手段，皆
    應納入其中，而不以形式上符合刑法第三十二條至第三十四
    條所定主刑及從刑種類者為限，始與前揭法律規範之意旨相
    符（本院九十五年度交抗字第五八０、五九一號、九十六年
    度交抗字第二六二、二五三號裁定均採同旨，可資參照）。
四、按酒後駕車經檢察官為緩起訴處分，並命被告向公益團體捐
    款或提供義務勞務者，被告係履行檢察官為緩起訴處分命令
    ，此等命令名義上雖非刑罰，但仍是一種特殊的處遇措施，
    造成被告之財產減少或義務增加，性質上亦屬干預人民自由
    之處分，與刑事制裁無異，實質上為刑事處罰。故檢察官為
    緩起訴處分並命向公益團體捐款者，其捐款解釋上亦屬道路
    交通管理處罰條例第三十五條第八項所規定之罰金，監理機
    關雖不得再為行政裁罰，惟若行為人所支付之緩起訴處分金
    ，未達道路交通管理處罰條例第九十二條第三項所訂最低罰
    鍰基準規定者，依該條例第三十五條第八項之規定，即須補
    繳不足最低罰鍰之部分，始為適法。如一方面認為行為人依
    檢察官緩起訴處分命令而為金錢給付，與受刑事處罰無異，
    依行政罰法第二十六條之規定，監理機關不得再行裁罰；一
    方面卻又認為該等金錢給付不屬於道路交通管理處罰條例第
    三十五條第八項所定罰金，無需依該項規定補繳不足最低罰
    鍰部分之差額，理由顯有矛盾。且若緩起訴捐款金額低於最
    低罰鍰金額，亦有失公平（臺灣高等法院九十七年法律座談
    會第三十九號提案研討結果參照）。
五、經查：
（一）本件抗告人即受處分人甲○○（下稱抗告人）於民國九十
      八年七月二十一日十九時五十六分許，駕駛車牌號碼5M-4
      686號自小客車，在臺中市○○路與仁和路口，因有「酒
      後駕駛，與車牌號碼4733-SS號自小客車發生車禍，抗告
      人經酒精呼氣測值達0.69mg/ L（不合格）」之違規，為
      臺中市警察局第三分局立德派出所以其有違反道路交通管
      理處罰條例第三十五條第一項第一款規定之行為，製作中
      市警交字第GE0000000號舉發通知單予以舉發，經原處分
      機關交通部公路總局臺中區監理所於九十九年八月十八日
      依違反道路交通管理處罰條例第三十五條第一項第一款及
      道路交通管理事件統一裁罰基準及處理細則第四十三條、
      第四十四條及第六十七條之規定，以中監違字第裁60-GE0
      000000號裁決書裁處受處分人新臺幣（下同）49,500元，
      吊扣駕駛執照十二個月（已執行），施以道安講習處分，
      此有舉發違反道路交通管理事件通知單、交通部公路總局
      違反道路交通管理事件裁決書等各一份（原審卷第三、五
      頁）附卷可稽，是抗告人有違反同條例第三十五條第一項
      第一款之違規事實，堪予認定。
（二）又，抗告人上開酒後駕車除構成道路交通管理處罰條例第
      三十五條第一項第一款之交通違規事由外，亦已合於刑法
      第一百八十五條之三服用酒類不能安全駕駛動力交通工具
      而駕駛罪之構成要件，抗告人於臺灣臺中地方法院檢察署
      檢察官為緩起訴處分時，經該署檢察官命其向臺中縣政府
      （臺中縣庫存款戶）支付30,000元確定在案，此有臺灣臺
      中地方法院檢察署檢察官九十八年度速偵字第二七六五號
      緩起訴處分書影本、臺中縣政府收入繳款書影本、臺灣高
      等法院被告前案紀錄表各一份在卷可稽（見原審卷第四頁
      ）。
（三）本件檢察官為緩起訴處分並命抗告人為捐款者，其捐款解
      釋上亦屬同罰條例第三十五條第八項所規定之罰金，監理
      機關雖不得再為行政裁罰，惟若駕駛人所支付之緩起訴處
      分金30,000元，未達同條例第九十二條第三項所定最低罰
      緩基準規定者，依同條例第三十五條第八項之規定，仍須
      補繳不足最低罰緩之部分19,500元。因此法院僅得就行為
      人已依緩起訴處分為公益捐款部分予以撤銷，並罰鍰新臺
      幣19,500元（本院九十九年度交抗字第八一０號、九十九
      年度交抗字第七二七號裁定相同意旨參照）。綜上所述，
      本件原處分機關裁處抗告人之罰鍰新臺幣49,500元，其中
      30,000元之部分，顯屬於法有違。經原審法院調查後，就
      原處分關於罰鍰49,500元中之30,000元部分，認依行政罰
      法第二十六條第一項前段規定，既依刑事法律處罰之，已
      無再依上開道路交通管理處罰條例第三十五條第一項第一
      款裁處行政罰鍰之餘地，而將原處分關於罰鍰49,500元其
      中之30,000元部分部分撤銷，並將前項撤銷部分，改諭知
      不罰。又依該條例第三十五條第八項之規定，尚有須補繳
      不足最低罰鍰之差額19,500元（即最低罰鍰49,500元減去
      抗告人支付之緩起訴處分金30,000元），因而併裁定駁回
      抗告人就上開其餘之異議（即19,500元之罰鍰），經核於
      法並無違誤，是本件抗告意旨徒憑一事不兩罰之理，對於
      補足19,500元部分不服，執以指摘原裁定此部分不當，並
      無理由，應予駁回。
六、據上論結，應依道路交通案件處理辦法第二十六條、刑事訴
    訟法第四百十二條，裁定如主文。
中    華    民    國    99    年    10    月    12    日
            刑事第三庭    審判長法  官  王  增  瑜
                                法  官  唐  光  義
                                法  官  曾  佩  琦
以上正本證明與原本無異。
不得再抗告。
                                書記官  陳  玫  伶
 中    華    民    國    99    年    10    月    12    日

司法院資訊處製作；財團法人民間司法改革基金會備份。
